【裁判字號】    99,台上,1859
【裁判日期】    990326
【裁判案由】    侵占
【裁判全文】
最高法院刑事判決            九十九年度台上字第一八五九號
上  訴  人  甲○○
            乙○○
共      同
選任辯護人  徐家福律師
上列上訴人等因侵占案件，不服台灣高等法院中華民國九十六年
十二月三十一日第二審判決（九十六年度上訴字第一二一二號，
起訴案號：台灣基隆地方法院檢察署九十三年度偵字第一五二０
號），提起上訴，本院判決如下：
    主  文
上訴駁回。
    理  由
按刑事訴訟法第三百七十七條規定，上訴於第三審法院，非以判
決違背法令為理由，不得為之。是提起第三審上訴，應以原判決
違背法令為理由，係屬法定要件。如果上訴理由書狀並未依據卷
內訴訟資料，具體指摘原判決不適用何種法則或如何適用不當，
或所指摘原判決違法情事，顯與法律規定得為第三審上訴理由之
違法情形，不相適合時，均應認其上訴為違背法律上之程式，予
以駁回。本件原判決撤銷第一審論處上訴人甲○○、乙○○（下
稱上訴人等二人）共同犯公益侵占罪刑之判決，改判認上訴人等
二人犯公益侵占、業務登載不實罪，依修正前刑法牽連犯之規定
，從一重論以共同意圖為自己不法之所有，而侵占對於因公益而
持有之物罪，甲○○處有期徒刑壹年，減為有期徒刑陸月；乙○
○處有期徒刑壹年，減為有期徒刑陸月，緩刑參年。其關於公益
侵占部分，係依憑：上訴人等二人均坦承：台灣抗疫天使後援會
（下稱後援會）成立之目的乃因民國九十二年期間流行SARS疫情
，為支持抗SARS的家人及第一線醫護人員，由甲○○、陳自立及
許玉暄等人所共同籌設，並以乙○○名義開設日盛銀行帳戶接受
各地捐款，上訴人等二人負責管理後援會財務，乙○○依甲○○
指示記帳，曾以後援會名義向黃英棟購買二台電腦，後援會共支
出新台幣（下同）四萬六千元，黃英棟則交付詮弘科技有限公司
（下稱詮弘公司）名義之報價單等情屬實；乙○○另供認：上開
日盛銀行帳戶存摺、印鑑由伊保管，如有人請款，由伊到銀行領
款支付，我先問甲○○，他會問使用情形後同意付款；甲○○並
在法務部調查局北部地區機動工作組（下稱調查局北機組）詢問
時供認：因為我原來以「中華民國醫療權益促進會」（下稱促進
會）在台北市○○○路辦公室已配置三台舊電腦。購買二台新電
腦後，原打算以其中一台舊電腦充數，故二台新電腦，一台安裝
在後援會，一台安裝在上訴人等二人汐止住家。在九十二年九月
間，陳自立認為是後援會的財產，要求歸還，伊已將電腦搬回後
援會各等語。參酌證人即後援會義工張元輔及證人黃英棟證述與
原判決認定情節相符之證詞，及卷內台灣抗疫天使後援會新聞稿
、日盛銀行存款帳戶及信託帳戶相關業務往來申請書及該帳戶之
客戶歷史交易查詢單（記載：後援會以乙○○在該行所設之帳戶
為對外募款之匯款帳戶，共匯入二十一萬五千元）、黃英棟盜用
詮弘公司收發章及收款章偽造之報價單、支出證明單各二紙、後
援會帳冊明細影本等證據資料，而為論斷，已敘述其所憑之證據
及認定之理由。而以上訴人等二人皆矢口否認犯行，辯稱：因後
援會電腦不足，才向黃英棟採購二台新電腦，擺在後援會現場，
其中一台因當天很晚才送到上訴人等二人住處（兩人嗣已結為夫
妻），事後商請林威良將該電腦搬到後援會，在後援會有義工徐
幼娟等三人目睹有二台新電腦。另李易倉、王宇平並無捐款，且
依帳冊捐款為總計二十一萬五千元，總支出為三十八萬三百元，
透支十六萬五千元由上訴人等二人墊付，無侵占可言云云，係飾
卸之詞，無足採取，在理由內依憑調查所得證據，詳加指駁；並
說明：(一)、後援會設立目的在保障醫療人員的工作安全及安家支
援，甲○○為後援會理事長，對外代表後援會，對內由上訴人等
二人負責財務管理，並收取捐款供使用，屬具公益色彩之非法人
團體。兩人既為該會管理財務人員，並保管帳戶存摺、印鑑章，
自屬因公共利益而持有後援會捐款，要屬無疑。(二)、依證人黃英
棟所證：我有告知乙○○，要去光華商場組裝。所售出電腦一台
安裝在乙○○汐止家裡，有測試給乙○○看等語，核與上訴人等
二人上開供述相符，堪認屬實。查電腦乃精密高科技產品，購置
者無不要求廠商安裝在實際使用地點，避免拆解搬遷損壞，而上
訴人等二人，將所購之一台電腦逕行安裝渠等汐止住處，並要求
黃英棟進行組裝、開機及測試。足見渠等本意欲將之供其私人使
用甚明。(三)、甲○○乃後援會召集人之一，以理事長名義掌理並
詳悉會務及採購。依甲○○前開在調查局北機組自承：欲以舊電
腦充數，而將後援會新購一台電腦安裝在其住家。嗣經後援會之
另一捐助人陳自立之異議而歸還等語之供詞，若非事實，當無將
其前因後果及採購細節，詳述如前，其所供應與事實相符。雖乙
○○供稱：因為黃英棟送貨很晚到家，所以二、三天後才把電腦
搬到後援會，但嗣又謂：因黃英棟要上課，我要接小孩，就叫黃
英棟把電腦放在我家，沒安裝，隔天請林威良搬到後援會，請黃
郁誠組裝等語，所述明顯不一。且與黃英棟證述：安裝在汐止家
中，有組裝測試給乙○○看等語，證人即後援會義工黃郁誠證述
：我只是安裝網路線等語互相齟齬。均難採信。(四)、證人林威良
雖證述：伊於九十二年六月底（二十六日放暑假以後）前往上訴
人等二人之汐止住處要債，甲○○要伊順便幫忙載沙發、一台電
腦至後援會，電腦裝在二個紙箱云云，惟此與乙○○上開所供之
搬遷電腦者或搬遷之時間，均不相同，應有不實，難以採信。又
黃郁誠證述：伊在九十二年夏天幫忙安裝上網的網路線，在同年
六月到八月底後援會有二台電腦；證人徐幼娟證述：九十二年六
月到八月後援會本來有五台電腦，因不夠用，向上訴人等二人反
應，才買二台新電腦；證人張宏銘證述：拉電腦線時，後援會總
共有六台電腦（含舊的四台、新的二台）各等語，互核三人所述
，對於電腦數量，顯不相符，已難置信。且該三人均係義工，衡
情對該會財產管理未必詳悉，而上訴人等二人嗣將電腦遷至後援
會，渠等容有依事後印象泛稱有二台新電腦而已。則渠等所證，
尚不能為上訴人等二人有利之認定。(五)、上訴人等二人所謂之捐
款為二十一萬五千元，乃日盛銀行帳戶匯入募得款項，而甲○○
另供稱：另有李易倉捐款十萬元，及翡翠雜誌記者王宇平捐款數
萬元，李易倉及王宇平的捐款存入伊個人私人帳戶等語。是以該
會所募得款項並非僅日盛銀行帳戶的二十一萬五千元，尚包括存
入甲○○個人帳戶之款項。是上訴人等二人空言否認李易倉、王
宇平之捐款及所稱有透支由渠等代墊云云，均難遽信之理由。從
形式上觀察，原判決並無足以影響判決結果之違背法令情形存在
。上訴意旨略以：(一)、後援會為非法人團體，其捐款並非公益捐
款。上訴人等二人倘有侵占，亦係基於業務關係而持有，應屬業
務侵占。原判決認係公益侵占行為，有適用法則不當之違法。(二)
、證人張元輔僅為後援會義工，既非律師，亦非法律顧問，且當
時生活潦倒，靠甲○○資助，經上訴人等二人陳明在卷。原判決
未予置理，且以其為後援會法律顧問而採其證言為判決基礎，採
證自有違法。(三)、原判決認定上訴人等二人至九十二年九月始將
電腦歸還後援會，惟甲○○於原審已辯稱：在調查局北機組的筆
錄是用誘導方式，有些時間點不實，因為時間記不清楚，當時又
害怕云云，是以甲○○上開所陳，係時間、事情記憶有誤。又乙
○○於調查局北機組亦供稱：伊工作至九十二年七、八月間該後
援會結束；張元輔於民事訴訟案中供陳：甲○○於九十二年九月
初自行離去；偵查中另供稱：伊簽租約，在收款明細欄上簽收，
是甲○○要離開時要伊一起簽各等語，而依卷附租約記載最後簽
收係九十二年八月。足見甲○○是年八月底即離開。證人張宏銘
證稱：新的電腦一台是甲○○使用，一台徐姐使用等語。是甲○
○當年八月底離開，不可能同年九月歸還電腦予後援會，且後援
會確有兩台新電腦。原判決就上開事證未予調查審酌，有調查職
責未盡之違法。(四)、後援會帳冊記載購買二台電腦貼在公布欄，
其工作人員均知悉上情，倘有侵占，何以當時無人質疑？又何須
請林威良載運新電腦到辦公室，請黃郁誠、張宏銘拉網路線？甲
○○與徐幼娟何以各使用一台新電腦？原判決對上開有利上訴人
等二人事項，未調查及未說明，有調查職責未盡之違法。(五)、甲
○○在原審否認有收到李易倉及王宇平之捐款。原審應向各銀行
查詢甲○○之個人帳戶情形，倘有其他捐款，應由檢察官舉證或
法院調查，原審不予採取，有調查職責未盡之違法等語。惟查：
取捨證據及認定事實，乃事實審法院職權之行使，其對證據證明
力所為之判斷，苟不悖通常一般人日常生活之經驗，又未違背客
觀上應認為確實之定則，並已敘明其何以為此判斷之心證理由者
，即不能任意指為違法。原判決認定上訴人等二人有侵占因公益
而持有之物之犯行，已就相關事證詳加調查論列，復綜合上訴人
等二人之供述及黃英棟、張元輔之證言，參互斟酌判斷，資為不
利於渠等之認定，併已說明其取捨判斷所得心證，復就上訴人等
二人否認犯罪所執：渠等僅係業務持有後援會之捐款，無因公益
而持有，又送到其住處之新電腦已立即搬至後援會，後援會之捐
款已透支而由甲○○墊付，故無侵占犯行云云之辯解，認不足採
，及證人林威良、黃郁誠、徐幼娟、張宏銘之證述，認均不足為
有利上訴人等二人之認定之理由，所為論斷，俱與卷內證據資料
相符，並無悖於證據法則，亦無應於審判期日調查之證據而未予
調查及判決理由不備之違法情形。上訴意旨無非就原審採證認事
之職權行使，專憑己見，泛言指摘，再為事實上之爭執，並非依
據卷內訴訟資料而為之具體指摘，自非適法之第三審上訴理由。
依甲○○在調查局北機組之供詞，張元輔亦在後援會工作（見偵
查卷第五十頁），而原判決採取證人張元輔所述與原判決認定後
援會係從事公益活動及上訴人等二人有侵占款項購買電腦等情相
符之證詞，乃以其參與會務之見聞，並非以張元輔之法律專業意
見為其基礎，是張元輔是否為法律顧問，自於判決之結果不生影
響，參諸刑事訴訟法第三百八十條之規定，自不能執以指摘資為
適法之第三審上訴理由。再原判決認定上訴人等二人係因公益而
持有後援會之捐款，係綜合其調查證據之結果而為判斷，並敘明
其認定之理由，如前所述，且依卷內資料，後援會未經辦理登記
，但依其向外募款之新聞稿件之記載，該後援會主要係為給予在
抗SARA第一線醫護人員即時的後勤補給及裝備稽核，安家支援計
畫及予情緒支援等等（見偵字卷第八四頁），復以對外募款之方
式進行，上訴人等二人負責內部事務之處理及直接收取外界捐款
，自係因公益而持有上開捐款。上訴意旨徒憑己意，任意指摘，
自非依據卷內訴訟資料執為指摘之合法第三審上訴理由。按侵占
罪係既成犯，以行為人意圖為自己或第三人之不法所有，而就持
有中之物品易持有為所有，即成立犯罪，至於其嗣後返還侵占之
物品或退還相當之價額，均屬犯罪後態度而已。依原判決認定之
事實，上訴人等二人在九十二年六月中旬以後援會捐款購買電腦
，置於自己住處使用時，即成立侵占犯行，甲○○究係是年八月
底或九月初離開後援會，自於其犯罪之成立不生影響。而原判決
認定甲○○係當年九月間離開後援會時始歸還電腦，已敘明理由
，如前所述。上訴意旨執此指摘原判決證據調查未盡，自不足以
辨識原判決已具備違背法令之形式。其餘上訴意旨，則置原判決
之明白論斷於不顧，或仍持原判決已說明理由而捨棄不採之陳詞
辯解，再為事實上之爭執，或就屬於事實審法院採證認事職權之
行使，或就不影響於判決本旨之枝節事項，全憑己見，任意指摘
，難謂已符合首揭法定上訴第三審之要件。渠等關於公益侵占部
分之上訴均違背法律上之程式，應予駁回。又上訴人等二人所犯
刑法第二百十五條之業務登載不實罪部分，依刑事訴訟法第三百
七十六條第一款之規定，屬不得上訴於第三審之案件，雖本件其
牽連之公益侵占部分得提起第三審上訴，上開不得上訴第三審之
輕罪部分依法得併予提起上訴，但以該公益侵占部分之上訴合法
為前提，茲該重罪部分之上訴既不合法，應從程序上予以駁回，
有如前述，關於上開輕罪之業務登載不實部分自無從依審判不可
分之原則為實體上之審判，其上訴亦為法所不許，應併予駁回。
據上論結，應依刑事訴訟法第三百九十五條前段，判決如主文。
中    華    民    國  九十九  年    三    月  二十六  日
                      最高法院刑事第三庭
                          審判長法官  林  增  福
                                法官  張  清  埤
                                法官  陳  世  雄
                                法官  何  菁  莪
                                法官  黃  梅  月
本件正本證明與原本無異
                                      書  記  官
中    華    民    國  九十九  年    四    月    一    日
                                                      Ｑ

司法院資訊處製作；財團法人民間司法改革基金會備份。
